【裁判字號】    99,上訴,2558
【裁判日期】    991005
【裁判案由】    毒品危害防制條例
【裁判全文】
臺灣高等法院刑事判決                99年度上訴字第2558號
上  訴  人  臺灣宜蘭地方法院檢察署檢察官
被      告  甲○○
選任辯護人  扶助律師王憲勳律師
上列上訴人因毒品危害防制條例案件，不服臺灣宜蘭地方法院
99年度訴字第37號，中華民國99年6月17日第一審判決（起訴案
號：臺灣宜蘭地方法院檢察署98年度偵字第2868號），提起上訴
，本院判決如下：
    主  文
上訴駁回。
    理  由
一、公訴意旨略以：被告甲○○於民國98年5月3日17時45分、17
    時58分、18時，以其所持用之0000000000號行動電話（下稱
    被告持用電話）與陳銘鴻、張美智夫妻持用之0000000000號
    行動電話（下稱陳銘鴻、張美智持用電話）聯絡，約定於羅
    東鎮遠東保齡球館附近空地，以新台幣（下同）1千元之代
    價，販賣第二級毒品甲基安非他命（下稱甲基安非他命）1
    次。又於98年5月7日17時34分、18時18分、18時27分許，以
    其所持用電話與林志偉持用之0000000000號行動電話（下稱
    林志偉持用電話）聯絡，約定於羅東鎮慧燈補習班前，以4
    千元之代價，販賣甲基安非他命1次。為警於98年5月7日下
    午9時25分許，在羅東鎮○○路與中華路口查獲，並經其同
    意前往羅東鎮○○路○段172號11樓搜索，扣得甲基安非他命
    3小包（驗後淨重2.0269公克）、分裝袋220只、電子磅秤1
    台、提撥管1支。因認被告甲○○所為，涉犯毒品危害防制
    條例第4條第2項販賣第2級毒品罪嫌。
二、按刑事訴訟法第308 條規定：「判決書應分別記載其裁判之
    主文與理由；有罪之判決並應記載犯罪事實，且得與理由合
    併記載。」，同法第310條第1款規定：「有罪之判決書，應
    於理由內分別情形記載左列事項：一、認定犯罪事實所憑之
    證據及其認定之理由。」，及同法第154條第2項規定：「犯
    罪事實應依證據認定之，無證據不得認定犯罪事實。」揆諸
    上開規定，刑事判決書應記載主文與理由，於有罪判決書方
    須記載犯罪事實，並於理由內記載認定犯罪事實所憑之證據
    及其認定之理由。所謂認定犯罪事實所憑之「證據」，即為
    該法第154條第2項規定之「應依證據認定之」之「證據」。
    職是，有罪判決書理由內所記載認定事實所憑之證據，即為
    經嚴格證明之證據，另外涉及僅須自由證明事項，即不限定
    有無證據能力之證據，及彈劾證人信用性可不具證據能力之
    彈劾證據。在無罪判決書內，因檢察官起訴之事實，法院審
    理結果，認為被告之犯罪不能證明，而為無罪之諭知，則被
    告並無檢察官所起訴之犯罪事實存在，既無刑事訴訟法第15
    4條第2項所規定「應依證據認定之」事實存在，因此，判決
    書僅須記載主文及理由，而理由內記載事項，為法院形成主
    文所由生之心證，其論斷僅要求與卷內所存在之證據資料相
    符，或其論斷與論理法則無違，通常均以卷內證據資料彈劾
    其他證據之不具信用性，無法證明檢察官起訴之事實存在，
    所使用之證據並不以具有證據能力之證據為限，是以本件被
    告既經本院認定犯罪不能證明，本判決即不再論述所援引有
    關證據之證據能力，合先敘明。
三、公訴人認被告涉犯販賣第二級毒品甲基安非他命罪嫌，無非
    以證人陳銘鴻、張美智、林志偉之證詞，被告持用電話於前
    揭時間分別與陳銘鴻、張美智、林志偉持用電話聯絡之通聯
    記錄；及扣案之甲基安非他命3小包（驗後淨重2.0269公克
    ）、分裝袋220只、電子磅秤1台、提撥管1支暨交通部民用
    航空局航空醫務中心毒品鑑定書1紙為主要論據。訊據被告
    堅詞否認有何公訴人所指之上述犯行，辯稱：伊不曾販賣甲
    基安非他命予證人陳銘鴻、張美智及林志偉等人，伊與證人
    張美智、林志偉通話聯繫內容均與販賣毒品無關等語。
四、按犯罪事實應依證據認定之，無證據不得認定犯罪事實；又
    不能證明被告犯罪者，法院應諭知無罪之判決，刑事訴訟法
    第154條第2項、第301條第1項分別定有明文。次按認定不利
    於被告之事實，須依積極證據，茍積極證據不足為不利於被
    告事實之認定時，即應為有利於被告之認定，更不必任何有
    利之證據；又刑事訴訟法上所謂認定犯罪事實之積極證據，
    係指適合於被告犯罪事實認定之積極證據而言，雖不以直接
    證據為限，間接證據亦包括在內，然而無論直接或間接證據
    ，其為訴訟上之證明，須於通常一般之人均不致有所懷疑，
    而得確信其為真實之程度者，始得據為有罪之認定，倘其證
    明尚未達到此一程度，而有合理之懷疑存在而無從使事實審
    法院得有罪之確信時，即應由法院為諭知被告無罪之判決（
    最高法院40年台上字第86號、30年上字第816號、29年上字
    第3105號、76年台上字第4986號判例意旨參照）。再按，施
    用毒品者，其所稱來源為某人之供述，須補強證據以擔保其
    供述之真實性，良以施用毒品者其供述之憑信性本不及於一
    般人，況施用毒品者其供出來源，因而破獲者，法律復規定
    得減輕其刑，其有為偵查機關誘導、或為邀輕典而為不實之
    陳述之可能，其供述之真實性自有合理之懷疑，是施用毒品
    者關於其向某人購買毒品或毒品受讓自某人之供述，必須補
    強證據佐證，以擔保其供述之真實性，俾貫徹刑事訴訟無罪
    推定及嚴格證明之基本原則。而茲所謂補強證據，指其他有
    關證明施用毒品者之關於毒品交易或來源之供述真實性之相
    關證據而言，必須與施用毒品者關於毒品提供者之供述，具
    有相當程度之關連性，而足使一般人對施用毒品者關於毒品
    交易或來源之供述，並無合理之懷疑存在，而得確信其為真
    實，始足當之（最高法院94年度台上字第2033號裁判要旨可
    為參照）。而所謂必要之補強證據，固不以證明販賣毒品犯
    罪構成要件之全部事實為必要，但仍以與施用者之指證具有
    相當之關聯性，經與施用者之指證綜合判斷，已達於通常一
    般人均不致有所懷疑，而得確信施用者之指證為真實者，始
    足當之（最高法院99年度台上字第2373號）。
五、經查：
(一)證人陳銘鴻、張美智雖於警詢及檢察官偵查中證稱曾向被告
    購買第二級毒品甲基安非他命，檢察官並據此起訴被告涉嫌
    販賣甲基安非他命。然證人張美智於警詢時證稱：98年5月3
    日曾與被告聯繫，是我跟被告接洽購買毒品而聯繫。98年5
    月3日與甲○○聯繫，是跟他購買毒品沒錯，當日是之前我
    有拿錢給他要購買新台幣1干元毒品安非他命，但他錢收了
    卻給我新台幣500元的毒品，所以當日連繫他要拿毒品，後
    來我們約在羅東鎮遠東保齡球館旁某家超商前見面，到達約
    定地點他卻說沒有毒品，所以也沒有交易等語（羅東分局刑
    事卷宗第29至30頁）。嗣於偵查中則證稱：在被告遭查獲前
    1 個月開始向被告購買安非他命，第一次買二千元，第二次
    買一千元，地點都在羅東遠東保齡球館附近超商旁大廈停車
    場入口之空地，二次都有交毒品給我們，我們也都有交錢給
    他，五月三日那次就是其中第二次，我是要跟他買壹仟元，
    他給我五百元量的東西，還欠我五百元的量等語（見偵查卷
    第72至73頁），就98年5月3日有無向被告購得毒品乙節，前
    後證述內容明顯不一。另證人陳銘鴻於警詢時證稱：我本身
    沒有跟他購買過毒品，但都是陪我太太張美智一起去跟他購
    買毒品安非他命，98年5月3日就是我太太張美智與甲○○聯
    繫，並由我陪同前往約定地點羅東鎮遠東保齡球館旁某家超
    商前與其交易毒品，當時是以新台幣1至2千元購買毒品安非
    他命1小包，我太太每次跟他購買都是我陪同他去，所以跟
    他購買次數據我所知約2、3次左右，每次都約在羅東保齡球
    館旁超商交易等語（見羅東分局刑事卷宗第24至25頁）。嗣
    於偵查中證稱：在被告遭查獲前1個月開始向被告購買安非
    他命，第一次買二千元，第二次買一千元，地點都在羅東遠
    東保齡球館附近超商旁大廈停車場入口之空地，二次都有交
    毒品給我們，我們也都有交錢給他，二次都是我騎機車載張
    美智去等語（見偵查卷第72頁），其間有關98年5月3日向被
    告購買毒品之過程，已與證人張美智所述情節不同，再以證
    人陳銘鴻、張美智二人就如何前去向被告購買安非他命一節
    ，陳銘鴻係稱：二次都是二人一起去云云，張美智則先稱：
    伊只記得一次，但我先生說有二次云云，後又改稱應該是二
    次云云，可見二人就購買安非他命之細節所述，亦生齟齬。
    參以檢察官係同時訊問證人陳銘鴻、張美智，並未加以隔離
    ，其二人所述難免相互影響，供述內容之真實性容有存疑。
(二)又林志偉於警詢時證稱：98年5月7日與被告要購買毒品，約
    二個禮拜聯繫一次購買毒品。我是向他購買毒品安非他命施
    用，購買次數很多次，每次都以新台幣3至4千元價格向他購
    買。交易地點由他決定，有羅東鎮○○路青葉超商外、羅東
    遠東保齡球館旁某家髮廊前及慧燈補習班樓下等三個地點。
    最後一次跟被告購買毒品是98年5月7日晚上6點左右在羅東
    鎮慧燈補習班樓下以新台幣四千元購得已分裝好的安非他命
    1 包，重量不清楚云云（羅東分局刑事卷宗第36至37頁）。
    嗣於偵訊時亦證稱：自98年3月底開始向被告購買安非他命
    ，大概有七、八次，每次約三、四千元，最後一次是在98年
    5月7日晚上6點，地點在羅東慧燈補習班前，好像是買四千
    元，是買一包，不知道數量，可供施用一星期云云（見偵查
    卷第70至71頁），惟稽之證人林志偉前揭所述，關於被告販
    賣安非他命確切之次數、每次交易金額均甚為籠統，對於一
    般購毒者多會加以注意之購得毒品之數量則竟證稱不知道云
    云，則證人林志偉前揭指述亦有可疑，實難遽採。況依卷附
    被告持用門號為0000000000號之行動電話雙向通聯紀錄顯示
    （見羅東分局刑事卷宗第59頁），被告於98年5月7日17時34
    分、18時18分、18時27分許以上開門號與證人林志偉聯繫時
    ，該門號基地台位置始終位於宜蘭縣羅東鎮○○街405巷108
    -1號，並無移動，且宜蘭縣羅東鎮○○街405巷108-1號與彼
    等約定之交易地點宜蘭縣羅東鎮○○路○段之慧燈補習班又
    相距甚遠（見原審卷第40頁），益見證人林志偉稱該次交易
    地點為在羅東慧燈補習班前云云，與上開證據不符，不足採
    信，是證人林志偉前揭不利被告之證述內容，因欠缺補強證
    據佐證，無從擔保真實性，自難遽信為真實。
(三)再依被告所持用門號為0000000000號之行動電話雙向通聯紀
    錄，與證人張美智所持用門號0000000000、證人林志偉所持
    用之門號0000000000之行動電話雙向通聯紀錄進行比對，證
    人張美智與被告確實曾於98年5月3日17時45分、17時58分、
    18時以上開門號行動電話聯繫，及證人林志偉與被告亦有於
    98年5月7日17時34分、18時18分、18時27分許以上開門號行
    動電話聯繫等情，此有門號0000000000行動電話通聯調閱查
    詢單所檢附之雙向通聯紀錄在卷可參（見羅東分局刑事偵查
    卷第53至73頁），依上開之相關通聯紀錄，固可認定被告與
    證人張美智、林志偉於上開時間確有多次以電話聯繫之事實
    ，然雙方是否係談論毒品之交易事宜，是否確已達成買賣毒
    品之合意，及交易時間、地點、數量、金額、對象等究為何
    ，均付諸闕如，實難僅憑上開通聯紀錄即認被告有與證人張
    美智、林志偉達成買賣毒品之情。至扣案之甲基安非他命3
    小包（驗後淨重2.0269公克）、分裝袋220只、電子磅秤1台
    、提撥管1支等物，被告固坦承為其所有，惟辯稱上開扣案
    物品係供自己施用毒品使用，凡此均經被告另案施用毒品之
    判決認定屬實，此有卷附本院被告前按紀錄表、臺灣宜蘭地
    方法院98年度易字第361號、本院98年度上易字第2564號判
    決書在卷可憑，亦難憑此認定被告意圖販賣而持有扣案毒品
    等物，另電子磅秤、分裝袋均非違禁物，且持有之原因諸端
    ，尚無據此認定被告持有電子磅秤、分裝袋之目的必然係為
    供分裝販賣所用。
(四)公訴案件犯罪證據之蒐集，及提起公訴後，對犯罪事實之舉
    證責任及指出證明之方法，均屬公訴人之職責，原則上法院
    僅於當事人之主張及舉證範圍內進行調查證據，其經法定程
    序調查證據之結果，認已足以證明犯罪事實時，始得為犯罪
    事實之認定。若其為訴訟上之證明，於通常一般人仍有合理
    之懷疑存在，尚未達於可確信其真實之程度者，在該合理懷
    疑尚未剔除前，自不能為有罪之認定。法院不得以偵查機關
    關於某種犯罪之調查不易，即放棄上開原則之堅持，致有違
    背刑事訴訟無罪推定及嚴格證明之原則，其理甚明（最高法
    院94年度台上字第2033號判決意旨參照）。又按證據之證明
    力，雖委由法官評價，然心證之形成，由於經嚴格證明之證
    據資料之推理作用，通常有賴數個互補性之證據始足以形成
    確信心證，單憑一個證據則較難獲得正確之心證，故應認有
    補強證據之必要性。尤以販賣毒品行為固有交易期間短暫、
    交易方法隱密、交易對象單純，致查獲不易、搜證困難，惟
    法院不得因此放棄或減低對於犯罪構成要件應予嚴格證明之
    堅持。經查，本案除證人即施用毒品者陳銘鴻、張美智、林
    志偉片面指證外，別無其他證據足以佐認證人之陳述如何與
    事實相符，且證人陳銘鴻、張美智、林志偉之前揭證述內容
    容有上開疑慮之處，自難遽為不利被告之認定。公訴人僅憑
    證人之指證，認被告有此販賣第二級毒品之情事，其舉證尚
    有未足。
六、綜上所述，依檢察官所舉之證據，尚不足證明被告有販賣甲
    基安非他命罪行，此外復查無其他積極證據證明被告確有販
    賣第二級毒品犯行，揆諸前揭說明及判例意旨，自應對被告
    為無罪之判決。本件原審為被告無罪判決，認事用法俱無違
    誤，檢察官上訴意旨稱原判決認定事實及適用法律違誤，指
    摘原判決不當，為無理由，其上訴應予駁回。
據上論斷，應依刑事訴訟法第368條，判決如主文。
本案經檢察官黃朝貴到庭執行職務。
中    華    民    國    99    年    10    月    5     日
                    刑事第十八庭審判長法  官  吳鴻章
                                      法  官  曾淑華
                                      法  官  汪梅芬
以上正本證明與原本無異。
如不服本判決，應於收受送達後10日內向本院提出上訴書狀，其
未敘述上訴之理由者並得於提起上訴後10日內向本院補提理由書
（均須按他造當事人之人數附繕本）「切勿逕送上級法院」。
                                      書記官  劉寶鈴
中    華    民    國    99    年    10    月    5     日

司法院資訊處製作；財團法人民間司法改革基金會備份。
